【裁判字號】    89,台簡上,34
【裁判日期】    890630
【裁判案由】    排除侵害
【裁判全文】
最高法院民事判決                                八十九年度台簡上字第三四號
    上  訴  人  彰化縣警察局
    法定代理人  黃茂穗
    被 上訴 人  甲○○
右當事人間請求排除侵害事件，上訴人對於中華民國八十八年三月十八日台灣彰化地
方法院第二審判決（八十七年度簡上字第五一號），提起上訴，本院判決如左：
    主  文
上訴駁回。
第三審訴訟費用由上訴人負擔。
    理  由
本件被上訴人主張：坐落彰化縣二水鄉○○○段一五二之二地號土地，係伊與訴外人
陳界杉、陳洋祐、陳永裕及陳儀福（下稱陳界杉等四人）所共有，其中如原判決附圖
（下稱附圖）所示Ｂ、Ｃ部分土地，為第一審共同被告彰化縣二水鄉公所（下稱二水
鄉公所）無權占用，於Ｃ部分土地上建有房屋，並將之借予上訴人使用，依民法第七
百六十七條、第八百二十一條之規定，伊除得請求二水鄉公所拆屋還地外，亦得請求
上訴人遷出等情，爰求為命上訴人自附圖所示Ｃ部分土地上之房屋及Ｂ部分空地遷出
之判決（被上訴人請求二水鄉公所拆屋還地部分，經原審判決該公所敗訴後，未據其
聲明不服，已告確定）。
上訴人則以：前揭土地係於日據時期昭和九年由斯時之保甲聯合事務所所買，而以該
所會長鄭傳準之名義登記，並在其上興建房屋作為保甲聯合事務所。嗣於台灣光復後
，彰化縣政府基於國家權力關係接收該房屋移交予二水鄉公所接收，該公所繼於民國
四十九年十二月一日借予上訴人之北斗分局泉源派出所（於五十九年改隸田中分局）
使用，故二水鄉公所及伊均非無權占用。況被上訴人之前手，依最高法院四十八年台
上字第一四五七號判例，有默許房屋所有人繼續使用土地之同意，而伊相當於房屋之
承買人，亦得據以對抗被上訴人等語，資為抗辯。
原審審理結果，以：坐落彰化縣二水鄉○○○段一五二之二地號土地，係被上訴人與
訴外人陳界杉等四人所共有，現由上訴人所屬之田中分局源泉派出所占用其中如附圖
所示Ｂ、Ｃ部分土地，有土地登記簿謄本可證，且經第一審法院勘驗現場屬實，並囑
託地政機關測量製有土地複丈成果圖可憑，復為上訴人所不爭執，自屬真實。上訴人
抗辯：上開Ｃ部分土地上之房屋係日據時期保甲聯合事務所會長鄭傳準所興建，作為
斯時日本政府之保甲聯合事務所，台灣光復後，始由彰化縣政府接收移交予二水鄉公
所，該公所於四十九年十二月一日又將之借予上訴人所屬之田中分局源泉派出所充為
辦公廳舍等情，雖有接收公有建築物清冊及彰化縣政府函可稽，並為兩造所是認，但
按政府基於國家權力關係接收日產房屋者，非即當然取得合法占有他人土地之地位，
而得排除土地所有人行使私法上所有人之權利，而台灣省各縣市暨鄉鎮公產清查辦法
第七條第五款規定，則係要求縣市等政府機關占用私有基地者，應依租賃、設定地上
權或徵收之方式，以取得合法使用之權源。查彰化縣政府基於國家權力關係接收移交
予二水鄉公所，再由該公所借予上訴人所屬田中分局源泉派出所充為公用之房屋坐落
基地，兩造並不否認該基地未經政府機關編列預算徵收之，或與基地所有人簽立租賃
契約或設定地上權，依上說明，二水鄉公所及上訴人能否占用上開土地，即有疑問。
次按土地承買人默許房屋承買人繼續使用土地之推斷，係以土地及房屋同屬一人，而
將土地及房屋分開同時或先後出賣為前提要件。查如附圖所示Ｃ部分土地上之房屋，
原興建者鄭傳準於日據時期已無償贈與予日本政府，此後鄭傳準將該房屋坐落之土地
出賣予訴外人陳山焚，陳山焚再售予被上訴人，應僅單純出賣土地，並非土地及房屋
分開出賣，核與上開推斷之情形不同，自難援引該推斷謂有占用之正當權源。是以二
水鄉公所及上訴人占用如附圖所示Ｃ部分土地，及上訴人所屬之田中分局源泉派出所
作為停放公務車輛之Ｂ部分空地，均無正當之權源。從而，被上訴人本於民法第七百
六十七條之規定，請求上訴人應自如附圖所示Ｃ部分土地上之房屋及Ｂ部分空地遷出
，自屬有據，應予准許，為其心證之所由得。並說明兩造其餘攻擊防禦方法無礙前開
判決結果，因而將第一審就上開部分所為被上訴人敗訴判決廢棄，改判命上訴人為如
上之遷出，經核於法並無違誤。查本件上訴人所屬之田中分局源泉派出所係基於間接
占有人二水鄉公所之借貸，直接占用如附圖所示Ｃ部分土地上之房屋及Ｂ部分空地，
為原審確定之事實，而為間接占有人之二水鄉公所因無占用之正當權源，已經原審判
命其應將上開房屋拆除，並返還土地予被上訴人及其他共有人確定在案，因此占用權
利源自二水鄉公所之上訴人，即難以原判決就該公所占用權源部分適用法規錯誤，對
該判決提起上訴。上訴論旨，指摘原判決於其不利部分為不當，聲明廢棄，非有理由
。
據上論結，本件上訴為無理由。依民事訴訟法第四百三十六條之二第二項、第四百八
十一條、第四百四十九條第一項、第七十八條，判決如主文。
中      華      民      國    八十九    年      六      月     三十     日
                              最高法院民事第一庭
                                  審判長法官  李  錦  豐
                                        法官  楊  鼎  章
                                        法官  王  茂  修
                                        法官  吳  麗  女
                                        法官  陳  重  瑜
      右正本證明與原本無異
                                              書  記  官
中      華      民      國    八十九    年      七      月    二十四    日


司法院資訊處製作；財團法人民間司法改革基金會備份。
